【裁判字號】    92,訴更,71
【裁判日期】    921231
【裁判案由】    綜合所得稅
【裁判全文】
高雄高等行政法院判決                           九十二年度訴更字第七十一號
                              .
    原      告  甲○○
    訴訟代理人  葉維惇  會計師
    被      告  財政部台灣省南區國稅局
    代  表  人  朱正雄  局長
    訴訟代理人  乙○○
右當事人間因綜合所得稅事件，原告不服財政部中華民國九十一年一月三日台財訴字
第０八九００七五八五一號訴願決定，提起行政訴訟。經本院判決（九十一年度訴字
第一八三號）後，被告提起上訴，經最高行政法院將原判決廢棄並發回更審。本院判
決如左：
    主  文
原告之訴駁回。
訴訟費用（包含更審前訴訟費用）由原告負擔。
    事  實
壹、事實概要：
緣原告於民國（下同）八十六年度綜合所得稅結算申報，漏報其配偶黃士珍取自中硝
纖維股份有限公司（下稱中硝公司）營利所得新台幣（下同）一、九五六、四九０元
，違反行為時所得稅法第七十一條第一項規定，案經財政部臺北市國稅局士林稽徵所
（下稱士林稽徵所）查獲，經被告核定原告漏報課稅所得額一、九五六、四九０元，
漏稅額三一七、二五五元，乃依同法第一百十條第一項規定，處以所漏稅額三一七、
二五五元０．五倍罰鍰計一五八、六００元（計至百元止）；原告就罰鍰部分不服，
申經復查未獲變更，提起訴願，亦遭決定駁回，遂提起行政訴訟，前經本院以九十一
年度訴字第一八三號判決撤銷訴願決定及原處分。被告對之表示不服，提起上訴，由
最高行政法院以九十二年度判字第一三一八號判決廢棄原判決，發回本院更為審判。
貳、兩造聲明：
一、原告聲明求為判決：
（一）訴願決定及原處分（含復查決定）均撤銷。
（二）訴訟費用由被告負擔。
二、被告聲明求為判決：
（一）原告之訴駁回。
（二）訴訟費用由原告負擔。
參、兩造主張之理由：
一、原告起訴意旨略謂：
（一）按本件之爭點在被告以原告取得減資收回股票之款項為「營利所得」而認應課
      徵所得稅，惟其認定依據顯然違反行為時所得稅法第十四條第一項第一類之規
      定，其認事用法顯有違誤：
（１）按「人民有依法律納稅之義務」憲法第十九條定有明文。次按「涉及租稅事項
      之法律，其解釋應本於租稅法律主義之精神依各該法律之立法目的，衡酌經濟
      上之意義及實質課稅之公平原則為之。」「惟．．．涉及人民租稅之負擔，為
      貫徹憲法第十九條之意旨仍應由法律明確授權主管機關訂立為宜。」司法院釋
      字第四二０號及第四九三號分別著有解釋。又按「○○企業股份有限公司辦理
      清算，該公司於八十二年度以土地交易增益轉列資本公積並辦理增資其無償配
      發股份金額，非屬股東原出資額，依本部（六二）台財稅第三一六０四號函規
      定，此部份所分派之剩餘財產，應全數作為股東分派年度之投資收益或營利所
      得申報課徵所得稅，．．．」固為財政部八十四年三月二十二日台財稅第八四
      一六一一四四六號函釋明，惟查所謂之「營利所得」，依行為時所得稅法第十
      四條第一項第一類規定，係指「公司股東所分配之股利」。至公司分配股東之
      股利，包括現金股利及股票股利，而股票股利又可區分為盈餘轉增資配發之股
      票股利與資本公積轉增資配發之股票股利（公司法第二三二條、第二三五條、
      第二四０條、第二四一條參照）。至資本公積轉增資配發之股票股利，依財政
      部八十一年五月二十九日台財稅第八一０一四００一一號函規定，股東「於取
      得時，免予計入當年度所得課稅。」。本件系爭中硝公司以處分土地資產之溢
      價收入，依公司法第二百三十八條之規定轉列資本公積，嗣以該資本公積依公
      司法第二百四十一條規定辦理轉增資而配發予原告之股票股利，即屬上開所稱
      之「資本公積轉增資配發之股票股利」，此為被告所不爭，是原告取得該股票
      股利，自免予計入當年度所得課徵所得稅，應無疑義。
（２）基於以上之說明，被告執以「營利所得」之依據，原告亦確於中硝公司辦理增
      資時取得該「營利所得」（即以資本公積配發之股票股利）而屬免計入所得課
      稅之所得，則該營利所得依法既發生於增資配股時，自不生於清算時再次認定
      為營利所得甚明，足證被告率予認屬應稅之營利所得並逕按短漏報裁處罰鍰，
      顯乏所據，應予撤銷。
（二）本件營利所得既發生在原增資配股時，自與其後以現金減資收回該已列為營利
      所得之股票有別，如被告認營利所得確應申報，亦應在嗣後中硝公司辦理清算
      時，則被告核定之課稅年度亦屬錯誤，更應予撤銷：
（１）減資與資本公積轉增資配股係屬兩事。被告並不否認中硝公司增減資過程之合
      法性，僅以嗣後之決、清算行為，而認定減資收回股票發給之現金與逕將出售
      土地增益以盈餘分派之行為，視為相同。依此論見，則原告於取得中硝公司以
      資本公積配發股票股利時，即認列一次營利所得，已如前述，而嗣後因減資收
      回該資本公積配股發給之現金，又認屬清算分配剩餘財產之營利所得，致同一
      「營利所得」卻認列二次，而以其後之應稅營利所得推翻之前免稅之營利所得
      ，被告顯誤將公司法第一六條、第二三二條、第二三八條、第二三九條、第三
      一五條，有關減資、股利分配、資本公積使用及解散清算等諸多規定混為一談
      ，其誤用法規並執為其論罰之依據，顯然違法。
（２）姑不論被告認定減資收回公司發行之股票屬營利所得之法律與事實之謬誤，倘
      確如被告所認，本件是否課稅應建立在公司於收回股票後，後續是否辦理決、
      清算程序為準，足見減資收回股票原不生課稅問題，而係因其後辦理清算行為
      ，被告始得執為課稅依據，被告誤將減資收回股票作為之課稅規範，並視同解
      散清算作業之課稅規定，其認定程序，殊與法律解釋邏輯相違背。又本件縱應
      課稅，亦應歸課公司實際清算分配剩餘財產年度即八十七年度，然被告認定本
      件所得課稅時點係於公司以現金辦理減資收回資本公積轉增資配發股票之時（
      即八十六年度），復又認屬解散清算分配剩餘財產，其矛盾之情昭然若揭。
（３）依財政部九十年十二月五日台財稅第０九０００六三九三一號函文說明一、二
      得知，有關減資收回資本公積轉增資配發股票所發給之現金，經財經兩部會審
      後認屬『股票轉讓性質』並無違誤，且認於證券交易所得稅停徵期間應免徵所
      得稅。是縱被告認中硝公司收回股票後不再轉讓而非屬「交易」性質，唯此一
      轉讓行為係原告以其持有之股票換取價金（現金）之作為，已有對價關係，而
      就中硝公司而言，其減資收回股票支付現金，亦在收回已發行之股票，其對價
      在對外流通之股數之減少，減輕公司對股東之義務，此舉均與該收回股票後是
      否註銷或再行處理無涉，即對價關係發生於轉讓時而非嗣後之用途，被告未見
      及此，顯有誤解。
（４）再依財政部八十三年台財稅第八三一五九六四四九號函規定「公司以資本公積
      轉增資配股時，應於發行之股票背面註記左列文字：（一）本股票係以資本公
      積轉增資發行，依規定免予計入取得年度所得課徵所得稅。（二）取得本股票
      之股東，於該項股票轉讓時，應依左列規定，依法申報課徵所得稅：１、個人
      股東：應按全部轉讓價格，併入轉讓年度原取得股東之財產交易所得申報課稅
      。２、法人股東：應按全部轉讓價格，減除依所得稅法第四十八條規定計算成
      本後之餘額，併入轉讓年度原取得股東之營利事業所得額申報課稅。」（八十
      七年版所得稅法令彙編第一九四頁），其解釋均以股票之「轉讓」作為證券交
      易所得發生原因，與計算範疇之構成要件之一，則上開函釋既仍為現時有效之
      命令，被告亦不否認其效力，自應不得排除適用。是原告取得中硝公司以資本
      公積轉增資配發之股票，因該公司辦理減資以現金收回該股票而支付之款項，
      即屬轉讓股份之證券交易所得，此應為財政部認該收回股票係屬證券交易所得
      之一貫論據，故於證券交易所得仍在所得稅法第四條之一停止課徵所得稅期間
      ，既無課徵所得稅之問題，何致滋生短漏稅款之處罰情事，被告所為裁罰之處
      分，自顯有違租稅法律主義，應予撤銷。
（５）另有關財政部六十九年台財稅第三三六九四號函釋制定之時空背景，鈞院亦曾
      函請財政部說明，並經財政部九十年十二月五日台財稅第０九０００六三九三
      一號函覆在案，惟其仍堅稱確屬股票轉讓之性質而無違法之虞，然財政部亦認
      該六十九年之函釋留有納稅人規劃之空間與妥適性，爰於函覆說明四指陳該函
      ：「易引發租稅規避，造成租稅不公，．．．並自八十七年十一月一日起，不
      再援引適用。」足證被告對行為發生於八十七年十一月一日之前之本案，未顧
      及法令適用之合適性與期間性，主觀認定系爭所得屬應稅之營利所得，其違法
      之處，彰彰甚明。
（６）至於，最高行政法院認為財政部六十九年台財稅第三三六九四號函釋，係就確
      實用現金收回原利用資本公積轉增資配發股票情形所做之解釋，與本件利用增
      減資方式將股票收回之情形不同，此點最高行政法院顯然有所誤解，因行為當
      時公司法還沒有所謂庫藏股的問題，故公司不可能用現金收回庫藏股，只有利
      用減資的方式才能收回股票，而減資之方式一定是以現金支付給股東，與本案
      增資、減資收回股款情形一樣。
（三）依司法院釋字第五二五號解釋規定「信賴保護原則攸關憲法上人民權利之保障
      ，公權力行使涉及人民信賴利益而有保護之必要者，不限於授益行政處分之撤
      銷或廢止（行政程序法第一百十九條、第一百二十條及第一百二十六條規定參
      照），即行政法規之廢止或變更亦有其適用。行政法規公布施行後，制定或發
      布法規之機關依法定程序予以修改或廢止時，應兼顧規範對象信賴利益之保護
      。．．．」，是縱令財政部六十九年五月八日台財稅字第三三六九四號函釋已
      經財政部明定停止適用，惟依前開釋字意旨，原告八十六年度取得中硝公司辦
      理減資收回股票配發之現金，尚應受信賴利益之保護，原告自得適用行為時有
      效之財政部六十九年五月八日台財稅字第三三六九四號函釋，無須納入所得繳
      納所得稅，自無短漏報之處罰問題。
（四）再者，縱如被告見解，本件減資收回股票仍應予課稅，然原告信賴財稅主管機
      關頒布函釋所為行為，依法並無故意或過失，依司法院釋字第二七五號解釋，
      自應不罰。被告如仍認原告確有故意或過失，亦因原告已符合自動補報補繳納
      稅款之規定而應予以免罰，始稱適法：
（１）按「人民違反法律上之義務而應受行政罰之行為，法律無特別規定時，雖不出
      於故意為必要，仍須以過失為其責任條件。但應受行政罰之行為，僅須違反禁
      止規定或作為義務，而不以發生損害或危險為要件者，推定為有過失，於行為
      人不能舉證證明自己無過失時，即應受處罰。」司法院釋字第二七五號解釋在
      案。法律上所指之過失定義，乃指行為人對違章結果之產生「應注意」而「不
      注意」為其構成要件，而本件依行為時財政部六十九年台財稅第三三六九四號
      函，明確揭示「減資以現金收回資本公積轉增資配發之增資股票，經核非屬盈
      餘分配，而屬該項股票轉讓之性質。」，且財政部於函覆鈞院時，亦仍主張該
      函應自八十七年十一月一日起始停止適用，在該函示尚未廢止前，兩造均應受
      其拘束，則原告依法而為，實無故意過失責任可言，當應不罰。
（２）按「納稅義務人自動向稅捐稽徵機關補報並補繳所漏稅款者，凡屬未經檢舉及
      未經稽徵機關或財政部指定之調查人員進行調查之案件，左列之處罰一律免除
      ；其涉及刑事責任者，並得免除其刑．．．二、各稅法所定之逃漏稅之處罰。
      」稅捐稽徵法第四十八條之一第一項定有明文。所謂進行調查之案件，調查基
      準日之認定標準，關於綜合所得稅部分，依財政部八十二年十一月三日台財稅
      第八二一五０一四五八號函「主旨：核釋綜合所得稅調查基準日之認定標準原
      則。說明：二、綜合所得稅納稅義務人如短漏報所得或未依法辦理結算申報已
      達裁罰標準之漏稅案件，除列選案件外，應以寄發處分書日〔發文日〕為調查
      基準日。惟若寄發處分書前經稽徵機關進行函查，調卷、調閱相關資料或其他
      調查作為者，稽徵機關應詳予記錄以資查考，並以最先作為之日為調查基準日
      。」，所稱寄發處分書前經稽徵機關進行函查等調查行為者，其涉及因他案之
      調查而牽連案件，仍應以實際進行調查機關已查獲違章證物日，為調查基準日
      ，觀之財政部七十九年台財稅第000000000號及財政部賦稅署八十一
      年台稅二發第八一０八０四五三一號函（八十六年版稅捐稽徵法令彙編第二０
      一頁）自明。準此，本件係因士林稽徵所於八十八年五月十日對中硝公司之減
      資行為進行調查有無短漏扣繳稅款之情形，並經調查誤用法令而認該公司辦理
      減資以現金收回資本公積轉增資股票之金額，係屬股東之營利事業所得後，即
      在八十八年七月十日通報被告，而被告亦未經調查即逕予論罰，足見本案乃因
      士林稽徵所調查中硝公司有無短漏扣繳稅款，所涉是否短漏報所得之牽連案件
      。則以本件既非被告之列選案件，且在原告於八十八年六月十七日補報補繳稅
      款前，被告亦顯未對原告之案件進行調查，自不能擴張解釋，徙以士林稽徵所
      於八十八年五月十日開始調查中硝公司有關資本公積增減資之情形，即臆測原
      告當時已有漏報所得，而以士林稽徵所八十八年五月十日對中硝公司進行調查
      日為本件之調查基準日。被告否准適用此一規定予以免罰，顯有未合。
（３）原告主張應予不罰之見解，於同屬中硝公司之同案其他股東案件中，亦經鈞院
      判決九十年訴字一七六０號判決書第十三頁之判決理由二、（一）指明「依卷
      附中硝公司變更登記事項卡之記載，原告之配偶陳俊傑雖係中硝公司之股東，
      並擔任董事，惟中硝公司之上開規避稅賦行為，終非原告之配偶所為。蓋公司
      與股東係屬不同之權利主體，原告之配偶縱有參與中硝公司之增減資股東會議
      或決議之執行，惟上開辦理增減資，分配盈餘予股東之行為，應歸屬中硝公司
      所為，尚未可以中硝公司所為故意規避稅賦之行為，即認原告配偶就漏報系爭
      營利所得亦有故意。」而在相同類型案件中，亦經台北高等行政法院採相同意
      見，依該院八十九年訴字七二六號判決書之判決理由之罰鍰部分，亦載明略以
      ：「原告未申報該筆所得乃是因為頒登於所得稅法令彙編中之財政部六十九年
      五月八日台財稅第三三六九四號函釋文字中載有：『減資以現金收回原利用資
      本公積轉增資配發之股票屬轉讓股票性質。』．．．，但只要該函釋未被刪除
      ，政府機關公佈令函之公平性依然存在，人民得以此規劃法律生活，不應該因
      此而遭受到不利益。．．．故在過失構成要件的討論上，要求人民遵守此等注
      意義務，乃屬不可期待之事，基於責任論中『期待可能性』之要求（即法規範
      之內容必須人民有遵守之可能性，而人民不遵守，才會因此產生法律責任），
      此等情形不可歸責於人民，非屬人民『能注意』之事項，縱令行為人客觀上有
      行政實體法所定注意義務之違反，但主觀上仍屬違章行為人不能注意之事項，
      而不須負起過失責任。」即明。
（五）又依財政部七十三年九月三日台財稅第五九０五一號函規定，對於已依法辦理
      結算申報之案件，其漏稅額之計算方式：
（１）｛〔（申報所得額＋核定應稅免罰所得額＋短漏報所得額）－（免稅額＋扣除
      額）〕×稅率－累進差額｝－抵稅額＝全部應納稅額。
（２）｛〔（申報所得額＋核定應稅免罰所得額）－（免稅額＋扣除額）〕×稅率－
      累進差額｝－抵稅額＝申報及核定應稅免罰部分應納稅額。
（３）全部應納稅額－申報及核定應稅免罰部分應納稅額－短漏報所得額之扣繳稅額
      －申報部分經核定之退稅款（不分已否退還）＝漏稅額。
      此一計算方式亦明載於被告之違章裁罰處分書中，則本件縱如原處分見解應予
      處罰，依前揭被告違章裁罰處分書中所列示之計算方式，亦應於計算漏稅額時
      予以減除已扣繳之稅款二九三、四七四元方屬適法，被告未予減除，亦證其謬
      誤之一般。
（六）綜上所陳，被告所為之處分顯有違誤，原處分及訴願決定自無以維持，爰訴請
      判決如訴之聲明，至感德便云云。
二、被告答辯意旨略謂：
（一）按「納稅義務人應於每年二月二十日起至三月底止，填具結算申報書，向該管
      稽徵機關，申報其上一年度內構成綜合所得總額或營利事業收入總額之項目及
      數額，以及有關減免、扣除之事實，並應依其全年應納稅額減除暫繳稅額及尚
      未抵繳之扣繳稅額，計算其應納之結算稅額，於申報前自行繳納。但短期票券
      利息所得之扣繳稅款不得減除。」「納稅義務人已依本法規定辦理結算申報，
      但對依本法規定應申報課稅之所得額有漏報或短報情事者，處以所漏稅額兩倍
      以下之罰鍰。」為行為時所得稅法第七十一條第一項及第一百十條第一項所明
      定。次按「綜合所得稅納稅義務人如短漏報所得或未依法辦理結算申報已達裁
      罰標準之漏稅案件，除列選案件外，應以寄發處分書日（發文日）為調查基準
      日。惟若於寄發處分書前經稽徵機關進行函查、調卷、調閱相關資料或其他調
      查作為者，稽徵機關應詳予紀錄以資查考，並以最先作為之日為調查基準日。
      」「查本案檢舉人於七十八年二月二日向宜蘭縣稅捐稽徵處檢舉該轄××建材
      五金行經營建材買賣，涉嫌違章漏稅，該處於是日下午查獲該行兩本未驗印進
      銷帳冊，經核對後另發現高雄市××實業等八家公司七十七、七十八年間有漏
      開發票情事，而於七十八年四月八日通報高雄市稅捐稽徵處。由於××實業等
      八家公司漏開統一發票涉嫌違章案，係檢舉案件之牽連案件，因此其調查基準
      日應以宜蘭縣稅捐稽徵處查獲違章證物之日為準。」「關於貴組查獲涉嫌虛設
      行號案件所牽連之案件，尚未就具體個案正式函請稽徵機關查核前，被牽連營
      業人自動補報並補繳所漏稅款，得否適用稅捐稽徵法第四十八條之一補稅免罰
      之規定乙案，復如說明：‧‧‧三、至貴組於接獲檢舉偵辦虛設行號之案件，
      對涉及下手營業人取得該虛設行號之不實統一發票，作為進項憑證虛報進項稅
      額，貴組如已查獲並取得具體證據，應以貴組查獲該具體違章證物之日為調查
      基準日。」為財政部八十二年十一月三日台財稅第八二一五○一四五八號函、
      七十九年六月五日台財稅第七八○七○六一二○號函及財政部賦稅署八十一年
      七月二十二日台稅二發第八一○八○四五三一號函所明釋。
（二）查中硝公司於八十五年九月出售土地，出售土地增益四０八、０八一、二六三
      元，同年十月三十日利用資本公積辦理轉增資一六四、０五二、０００元；於
      八十六年一月六日辦理減資一八七、三七二、０００元並以現金收回分配股票
      ，復於同年四月二十三日辦理第二次資本公積轉增資一八一、０七三、二一０
      元，同年八月六日辦理第二次減資一八二、０三０、二三０元，亦以現金收回
      分配股票；嗣於八十七年三月二十五日經臺北市政府建設局准予公司解散登記
      ，因該公司於八十六年間利用二次資本公積轉增資後，再辦理減資，其於減資
      時以現金收回資本公積轉增資配發之股票，且收回之股票不再轉讓，並事後註
      銷公司登記及向財政部臺北市國稅局辦理營利事業所得稅決、清算事宜，是此
      舉以現金收回資本公積轉增資配發股票，與清算作為及將出售土地增益分配予
      各股東行為實無二致；且公司法第二百三十八條規定「處分資產溢價」應累積
      為資本公積，於同法第二百三十九條及第二百四十一條規定資本公積除填補公
      司虧損及撥充股本外，不得使用，其目的乃在避免公司不當發放現金股利損害
      債權人之權益；而中硝公司未將該資本公積撥充股本，或填補公司虧損，卻藉
      二次資本公積轉增資及減資之過程，以現金收回資本公積轉增資配發股票行為
      ，將出售資產增益之資本公積全數分配予各股東；況原告配偶以中硝公司股東
      身分，依照持股比例，取得公司以資本公積轉增資配發股票，減資時，亦比照
      持股比例收回股票，其所得性質核屬所得稅法第十四條第一項第一類第一款營
      利所得，非原告所稱屬股票轉讓性質；又中硝公司係假藉增資再減資手續，達
      分配盈餘之目的，實質上並無轉讓證券之性質，原告配偶為中硝公司之股東，
      其實際上並未提出任何金錢為增資，反取得中硝公司資本公積無償配發之「新
      股票」，甚而未幾即自中硝公司取得收回該股票之現金，難認在其接受中硝公
      司新股票分派之際，不知上開情事，且公司以迂迴方式即先後利用增資、減資
      之手法，以現金收回資本公積轉增資配發股票，將出售土地增益分配予各股東
      ，實際獲利益者為各股東，而非公司，又依公司法第二百七十七條規定，公司
      非經股東會決議不得變更章程，且增資與減資均屬變更章程之事項，而中硝公
      司於第一次辦理減資時，股東全數出席，有中硝公司股東會決議錄可稽，是其
      對中硝公司先後二次在極短期間內增資後再減資，對其權益影響甚大之事，自
      難諉為不知。
（三）依財政部六十九年五月八日台財稅第三三六九四號函意旨，係指公司單純以現
      金收回原利用資本公積（資產重估增值）轉增資配發之股票，方屬非盈餘之分
      配，而為股票轉讓性質，惟本件中硝公司於八十五年九月出售土地後，旋即先
      後二次在極短期間內增資後再減資，其於第二次減資時以現金收回資本公積轉
      增資配發之股票，且收回之股票不再轉讓，並隨即註銷公司登記，顯係利用增
      、減資方式將出售土地增益分配予股東以規避稅負，實與股票轉讓第三人時，
      股票仍屬存續之態樣顯然不同，是中硝公司上開行為，形式上及實質上核與財
      政部六十九年五月八日台財稅第三三六九四號函內容不符，而原告於本年度取
      自中硝公司之營利所得一、九五六、四九０元，依首揭法條，自應列報為本年
      度綜合所得總額，始符合實質課稅原則及平等原則，原告誤解財政部六十九年
      及八十三年函規定漏而未報，縱非故意，要難謂無過失，依所得稅法第一百十
      條第一項規定及司法院釋字第二七五號解釋意旨，仍應予處罰。
（四）查本件士林稽徵所係於八十八年五月十日函請中硝公司就八十六年度以現金收
      回二次減資股票金額，辦理扣（免）繳憑單申報，而該作為與原告違章（漏報
      系爭所得）之事實有關，依首揭函釋，即應以該所之進行調查日（八十八年五
      月十日）為本案之調查基準日，原告雖於同年六月十七日補報系爭營利所得及
      加計利息，惟係在士林稽徵所調查日後所為，與稅捐稽徵法第四十八條之一自
      動補報之規定未合。又財政部六十九年五月八日台財稅第三三六九四號及八十
      三年六月十五日台財稅第八三一五九六四四九號函釋，係就公司在正常運作下
      單純減資、單純以資本公積轉增資配發股票時所為，並非教示得以迂迴方式違
      背法律之規定，自與本件之情形不相同，亦無主張信賴該函釋欠缺故意過失可
      言。又本案係士林稽徵所查核中硝公司時，發現異常，乃函請中硝公司補辦理
      扣（免）繳申報，該公司辦理扣（免）繳申報後，隨即開立扣（免）繳憑單通
      知股東補辦理申報，且原告漏報該筆營利所得與士林稽徵所查獲公司未辦理扣
      （免）繳有牽連關係，而士林稽徵所查獲該公司未辦理扣繳之事實時，士林稽
      徵所就各股東漏報該筆系爭營利所得已取得具體事證，是被告以士林稽徵所查
      獲該公司漏未扣繳之日為調查基準日，並無不合；而士林稽徵所於查獲中硝公
      司未辦理扣繳時，已知有那些股東漏報系爭營利所得，僅因該所對原告無管轄
      權，不得逕行對原告處以罰鍰，乃將漏報之事實通報被告，是原告雖於公司辦
      理扣繳後隨即辦理補申報，然已不符合自動補報規定，被告依法科處罰鍰，並
      無不合。
（五）被告所為處分書中有關漏稅額計算式中，短漏報所得額之扣繳稅額係就一般因
      過失致短漏報扣繳稅款之行為，且所得於給付當時，扣繳義務人已先行依規定
      扣繳稅款之情形下，方可減除，以處較輕之罰鍰。而本件中硝公司負責人陳朝
      海分配當時並未依規定扣繳稅款，嗣經士林稽徵所八十八年五月十日通知辦理
      扣繳憑單申報後，始補扣繳稅款及補辦扣（免）繳憑單申報，原告亦才辦理補
      報系爭所得，與稅捐稽徵法第四十八條之一自動補報之規定未合，是本件原告
      係藉迂迴方式規避原應負擔之稅負，故意短漏報所得及稅款，於計算漏稅額時
      不得扣除查獲後補繳之扣繳稅款，並無違誤等語。
    理  由
一、按「納稅義務人應於每年二月二十日起至三月底止，填具結算申報書，向該管稽
    徵機關，申報其上一年度內構成綜合所得總額或營利事業收入總額之項目及數額
    ，以及有關減免、扣除之事實，並應依其全年應納稅額減除暫繳稅額、尚未抵繳
    之扣繳稅額及可扣抵稅額，計算其應納之結算稅額，於申報前自行繳納。但短期
    票券利息所得之扣繳稅款及營利事業獲配股利總額或盈餘總額所含之可扣抵稅額
    ，不得減除。」、「納稅義務人已依本法規定辦理結算申報，但對依本法規定應
    申報課稅之所得額有漏報或短報情事者，處以所漏稅額兩倍以下之罰鍰。」分別
    為行為時所得稅法第七十一條第一項及第一百十條第一項所明定。復按「人民違
    反法律上之義務而應受行政罰之行為，法律無特別規定時，雖不以出於故意為必
    要，仍須以過失為其責任條件．．。」亦經司法院釋字第二七五號解釋在案。
二、本件原告之配偶黃士珍為中硝公司之股東，中硝公司於八十五年間，將其出售土
    地之增益所轉列之資本公積辦理轉增資後，旋於八十六年間再以現金收回資本公
    積轉增資配發之股票；原告之配偶黃士珍因該公司辦理減資收回資本公積轉增資
    配發股票而取得之現金為一、九五六、四九０元，而中硝公司嗣於八十七年二月
    間即註銷公司登記，辦理清算事宜等情，業經兩造分別陳明在卷，是中硝公司有
    將出售公司土地之增益，先轉列為資本公積後，辦理資本公積轉增資（即以增資
    股票方式配股），嗣再辦理減資，並於辦理第二次減資後，旋於半年後即申請解
    散登記之事實，堪以認定。
三、經查，本件中硝公司出售其所有土地之溢價收入，係屬中硝公司之營業外收入，
    而中硝公司亦依行為時公司法第二百三十八條第三款規定，將公司處分資產之溢
    價收入，累積為資本公積，中硝公司於八十五年間將出售土地之溢價收入所累積
    之資本公積轉增資後，旋於八十六年度再辦理減資，而減資時，中硝公司是以現
    金收回資本公積轉增資配發於股東之股票，使股東實質上取得中硝公司因出售土
    地所獲得之溢價收入；又因中硝公司於上述八十六年間減資後，旋又於半年後辦
    理公司之解散登記及公司之清算事宜，使股東實際上取得出售土地溢價收入之營
    利所得於股東因中硝公司減資而取得現金之年度獲得實現；另此收回之股票因屬
    減資性質不再轉讓，其性質並非股票之轉讓。至原告所援引之財政部八十一年五
    月二十九日台財稅第八一０一四００一一號函係釋示「不以資本公積增資配發新
    股之時間點作為認定新所得歸屬年度」之見解，且此函釋之事實為股東將增資配
    發股票轉讓第三人，核與本件係公司減資以現金收回股票之事實不同，自難比附
    援引；況此函釋亦經財政部八十七年九月二十一日台財稅第八七一九六五三六六
    號函，認易引發租稅規避，不符公平原則，免列於所得稅法令彙編（八十七年版
    ）在案。且公司辦理減資以現金收回資本公積轉增資配發之增資股票，其性質並
    非股票之轉讓，依財政部八十六年九月十三日台財稅第八六一九一六三三二號函
    釋，其性質應屬營利所得，故財政部上述六十九年五月八日台財稅第三三六九四
    號之函釋顯係違反公司法關於資本公積轉增資及減資相關規定之立法意旨，更與
    證券交易之本質有違，自得拒絕適用。且此一函釋，復經財政部八十七年九月二
    十一日台財稅第八七一九六五三六六號函，認與財政部八十四年三月二十二日台
    財稅第八四一六一一四四六號函核示原則不一致，而免列於所得稅法令彙編（八
    十七年版）。再觀財政部六十九年五月八日台財稅第三三六九四號及八十四年三
    月二十二日台財稅第八四一六一一四四六號函釋，可知關於公司資本公積轉增資
    配發之增資股票，財政部六十九年五月八日台財稅第三三六九四號函釋，認公司
    辦理減資以現金收回者，係屬該項股票轉讓之性質，而同為公司土地交易增益轉
    列資本公積轉增資配發之增資股票，財政部八十四年三月二十二日以台財稅第八
    四一六一一四四六號函釋，則認於公司辦理清算，此部分所分派之剩餘財產，應
    全數作為股東分派年度之投資收益或營利所得申報課徵所得稅。而此二號函釋最
    大之差異，乃一以減資方式為之，一為清算時於剩餘財產分派時實現之，而本件
    之中硝公司將公司土地交易增益轉列資本公積轉增資配發之增資股票，以減資方
    式使股東實質上獲得此部分之收益後，再為中硝公司之清算，故中硝公司此一行
    為，顯係在財政部上述二函釋間，尋求既可達使股東實質上獲得此部分收益之目
    的，又可迴避財政部八十四年三月二十二日台財稅第八四一六一一四四六號函釋
    認屬營利所得應課徵所得稅之結果，故中硝公司此一行為，乃一有意規避租稅構
    成要件之行為，依據司法院釋字第四二０號解釋之意旨，被告主張本件原告之所
    得性質上係屬減資年度即八十六年度之營利所得，應予核課所得稅等語，即堪採
    取。本件之中硝公司利用結束營業辦理解散登記、進行清算之前，為將公司巨額
    資產分配發還予股東，不圖正當清算途逕（清算時股東個人取得超過原始出資額
    部分係屬營利所得或投資收益），而以迂迴方式即先後利用增資、減資之手法，
    造成法律形式要件之符合，而實質規避股東原應負擔之稅負，此一行為，非但悖
    於租稅公平原則，更有違租稅正義，故其縱有信賴財政部六十九年台財稅第三三
    六九四號函釋情事，其信賴即不值得保護；況原告所援引之財政部六十九年台財
    稅第三三六九四號函釋，因有重大明顯違反上位規範之情形，應屬違法之行政函
    釋，是姑不論本案情形與前開函釋似非相同（最高行政法院九十二年度判字第一
    三一八號判決參照），縱其情形相符，原告基此之信賴亦不值得保護。原告之配
    偶黃士珍既有股利所得，依實質課稅原則，自應於形式上轉讓年度課稅。又證券
    交易所得免稅之立法目的，乃係政府基於鼓勵證券交易，間接擴大資本市場之目
    的而給予免稅之優惠。原告之配偶黃士珍因中硝公司減資而從資本市場抽回之資
    金，並未由其他代替性資金所取代，如解為得享有免稅之待遇，實有違證券交易
    所得免稅之規範目的。原告主張其因中硝公司減資所收取之款項，非屬應稅之營
    利所得云云，尚非可採。是原告之配偶黃士珍取自中硝公司之系爭金額，核屬原
    告當年度之營利所得，須列報營利所得課徵綜合所得稅，委無疑義。原告猶執陳
    詞主張其取自中硝公司減資所收取之款項，非屬應稅之營業所得，故無漏稅情事
    ，被告不應裁罰云云，即無可採。
四、又原告主張其信賴財政部六十九年五月八日台財稅第三三六九四號函釋所為行為
    ，依法並無故意或過失，致如被告所稱有短漏報所得情事，自應不罰。且士林稽
    徵所自始至終以中硝公司為調查對象，並未及於原告，又因士林稽徵所函中硝公
    司辦理扣繳稅款，原告隨即繳納扣繳稅款，並辦理補申報，故其係於被告查獲前
    自動補報系爭所得及補繳應納之稅款，符合稅捐稽徵法第四十八條之一免罰之規
    定云云。然查：
（一）中硝公司既係假藉增資再減資手續，達分配盈餘之目的，實質上並無轉讓證券
      之性質，原告之配偶黃士珍身為中硝公司之股東，實際上亦未提出任何金錢為
      增資，反取得中硝公司資本公積無償配發之「新股份」，甚而未幾即自中硝公
      司取得收回該股份之現金，其自身應對此異常情形當有所疑惑，況依被告所提
      中硝公司股東會決議錄及簽名簿，中硝公司八十五年十二月二十一日之減資決
      議，全體股東親自或委託出席，是實難認在其接受中硝公司新股份分派之際，
      不知上開情事，且公司以迂迴方式即先後利用增資、減資之手法，以現金收回
      資本公積轉增資配發股票，將出售土地增益分配予各股東，實際獲利益者為各
      股東，而非公司，又依行為時公司法第二百七十七條規定，公司非經股東會決
      議不得變更章程，且增資與減資均屬變更章程之事項，原告之配偶黃士珍既為
      中硝公司之股東，對於中硝公司在短期間內增資後又減資，對其權益影響甚大
      之事，自難諉為不知，是原告於辦理當年度個人綜合所得稅結算申報時，未將
      系爭營利所得一併申報，縱無故意，亦難辭過失之咎，依行為時所得稅法第一
      百十條第一項規定及首揭司法院釋字第二七五號解釋意旨，仍應予處罰。又財
      政部六十九年五月八日台財稅第三三六九四號及八十一年五月二十九日台財稅
      第八一０一四００一一號函釋，係就公司在正常運作下單純減資、單純以資本
      公積轉增資配發股票時所為解釋，其與本件之情形並不相同，並非教示人民得
      以迂迴取巧方式規避原應負擔之所得稅負，原告亦難主張信賴該函釋而免責。
      故原告對於此漏稅行為仍有主觀可歸責之事由。
（二）次按「納稅義務人自動向稅捐稽徵機關補報並補繳所漏稅款者，凡屬未經檢舉
      、未經稽徵機關或財政部指定之調查人員進行調查之案件，左列之處罰一律免
      除；其涉及刑事責任者，並得免除其刑：一、本法第四十一條至第四十五條之
      處罰。二、各稅法所定關於逃漏稅之處罰。」稅捐稽徵法第四十八條之一第一
      項固定有明文。惟按「核釋綜合所得稅調查基準日之認定原則。說明：二、綜
      合所得稅納稅義務人如短漏報所得或未依法辦理結算申報已達裁罰標準之漏稅
      案件，除列選案件外，應以寄發處分書日（發文日）為調查基準日。惟若於寄
      發處分書前經稽徵機關進行函查、調卷、調閱相關資料或其他調查作為者，稽
      徵機關應詳予紀錄以資查考，並以最先作為之日為調查基準日。」復為財政部
      八十二年十一月三日台財稅第八二一五０一四五八號函釋在案，核該函與上開
      法律規定意旨無違，應予適用。經查，本件士林稽徵所係於八十八年五月十日
      函請中硝公司就八十六年度以現金收回二次減資股票金額，辦理扣（免）繳憑
      單申報，觀之該函略以：「．．經查貴公司於八十五年十月三十日增資一六四
      、０五二、０００元及八十六年四月二十三日增資一八一、０七三、二一０元
      兩次均以資本公積辦理增資，復於八十六年一月六日及八月六日辦理減資收回
      前述資本公積轉增資之股票並返還股款予股東。依據財政部八十四年三月二十
      二日台財稅字第八四一六一一四四六號函釋規定，此部分所分派之股款應全數
      作為股東分派年度之投資收益或營利所得申報課徵所得稅。」等語，是該作為
      與原告違章（漏報系爭所得）之事實直接相關，足認當時稽徵機關即已知悉原
      告之漏報所得事實並已作調查，揆諸首揭函釋，即應以該所之進行調查日即八
      十八年五月十日為本案之調查基準日。是原告雖於同年六月十七日辦理補申報
      並補繳稅款，惟係在被告調查日後所為，與稅捐稽徵法第四十八條之一自動補
      報免罰之規定未合。
五、至原告主張之漏稅額計算問題，查原告之配偶黃士珍係於八十六年間即取得系爭
    營利所得一、九五六、四九０元，中硝公司負責人陳朝海分配當時並未依規定扣
    繳稅款，嗣經士林稽徵所八十八年通知辦理扣繳憑單後，方為補扣繳稅款及補辦
    扣（免）繳憑單申報，原告亦才辦理補報系爭所得及補繳應納稅款，而原告援引
    之財政部七十三年九月三日台財稅第五九０五一號函釋，揆其真意係違章人雖有
    短漏報繳稅款之行為，惟其所得於給付當時已先行依規定扣繳稅款，核其違章情
    節較輕，且因該筆扣繳稅款於給付當時既已扣繳，國家稅收於此已經扣繳限度內
    ，實際並沒有受到稅收減少之不利益，所以不宜計入漏稅罰之金額中。故其情形
    與本件顯不相同。本件原告之配偶黃士珍既係以迂迴方式規避原應負擔之稅負，
    中硝公司於給付系爭營利所得當時並未依規定扣繳稅款，原告於辦理八十六年度
    綜合所得稅結算申報時，亦未加以申報繳納，即已構成漏稅之事實，則計算漏稅
    額時自不得扣除查獲後始補繳之扣繳稅款。原告主張本件漏稅額應扣除中銷公司
    嗣後扣繳之稅款云云，並不足採。
六、綜上所述，被告所為罰鍰之處分於法並無不合，復查決定及訴願決定遞予維持，
    均無違誤，原告猶執陳詞，請求撤銷訴願決定及原處分（含復查決定）關於罰鍰
    部分之處分，為無理由，應予駁回。至本院九十年度訴字第一七六０號判決及台
    北高等行政法院八十九年度訴字第七二六號判決僅屬個案見解，並非判例，故無
    拘束本院之效力，併予敘明。又本件事證已明，兩造其餘攻擊防禦方法，核與判
    決結果不生影響，爰不再逐一論述，附此敘明。
據上結論，本件原告之訴為無理由，依行政訴訟法第一百九十五條第一項後段、第九
十八條第三項前段，判決如主文。
中      華      民      國    九十二    年      十二    月    三十一    日
                              高雄高等行政法院第二庭
                                          審判長法官  呂佳徵
                                          法      官  林勇奮
                                          法      官  蘇秋津
右為正本係照原本作成。
如不服本判決，應於判決送達後二十日內向本院提出上訴書狀，其未表明上訴理由者
，應於提起上訴後二十日內向本院提出上訴理由書（須按對造人數附繕本）；如於本
判決宣示或公告後送達前提起上訴者，應於判決送達後二十日內補提上訴理由書（須
附繕本）。未表明上訴理由者，逕以裁定駁回。
提起上訴應預繳送達用雙掛號郵票七份（每份三十四元）。
中      華      民      國    九十二    年      十二    月    三十一    日
                                          法院書記官  陳嬿如


司法院資訊處製作；財團法人民間司法改革基金會備份。
